最　高　行　政　法　院　裁　定
　　　　　　　　　　　　　　　　　　 96年度裁字第01619號
抗　告　人　臺中港倉儲裝卸股份有限公司
代　表　人　甲○○
抗　告　人　德隆倉儲裝卸股份有限公司
代　表　人　乙○○
共同訴訟代理人
　　　　　　李昇格律師
複 代理 人　李志成律師
上列抗告人與相對人交通部臺中港務局間因船舶貨物裝卸承攬事
件，對於中華民國95年10月13日臺中高等行政法院95年度訴字第
394號裁定提起抗告，本院裁定如下︰
　　主  文
抗告駁回。
抗告訴訟費用由抗告人負擔。
　　理  由
一、按抗告法院認抗告為不合法或無理由者，應為駁回抗告之裁
    定。
二、本件抗告人係於臺中港經營貨物裝卸及倉儲經營業務之業者
    ，於民國（下同）95年1月間因屢見第三人建新國際股份有
    限公司（下稱建新公司）於港區經營船舶貨物裝卸承攬業務
    ，質疑該公司涉違反商港棧埠管理規則（下稱棧埠管理規則
    ）第84條之1第3項「不得越區作業」之規定，乃以95年1月6
    日中港德民業字第008號函請相對人說明建新公司是否經其
    核准作業。經相對人以95年1月19日中港業字第0950000272
    號函覆略以：「．．．二來函所稱建新公司違背棧埠管理規
    則第84條之1『不得越區作業』之規定乙事，本局已就本港
    船舶貨物裝卸承攬業能否越區作業之疑義報請交通部釋復略
    為：．．．臺中港公用碼頭及後線區域，貴局當可依商港法
    第28條規定指泊船席；同時規劃合理裝卸作業方式以維公用
    碼頭及後線區域之裝卸運作，無涉第84條『不得越區作業』
    之規定．．．。本局於94年12月1日以中港業字第094001236
    7號函頒布施行『臺中港船舶貨物裝卸承攬業申請與監督作
    業手冊』，本港船舶貨物裝卸承攬業之船席指泊與裝卸作業
    均遵照作業手冊第12點規定辦理．．．。四、．．．請貴公
    司（即抗告人）儘速依棧埠管理規則第4章規定及臺中港船
    舶貨物裝卸承攬業申請與監督作業手冊申請取得營運許可，
    俾資適法。」（下稱系爭函文）等語。抗告人不服，認系爭
    函文為相對人核准建新公司越區作業之行政處分，而以利害
    關係人身分提起訴願，惟遭訴願決定不受理，遂提起本件行
    政訴訟。
三、原裁定駁回抗告人在原審之訴，其理由略以：查抗告人95年
    1月6日中港德民業字第008號函，係以建新公司有違背棧埠
    管理規則第84條之1第3項規定「不得越區作業」之規定，而
    屢有越區作業之情事，請求相對人說明建新公司是否經其核
    准作業，如未經核准，請相對人發函制止；如已核准，相對
    人應函覆說明相關情事等語，抗告人該函並未要求相對人撤
    銷其核准建新公司之作業處分。而相對人系爭函文，係對於
    抗告人上開函件，予以說明相對人關於臺中港船舶貨物裝卸
    承攬業所為之指泊船席或相關規劃，無涉棧埠管理規則第84
    條之1「不得越區作業」規定之旨，並表明臺中港船舶貨物
    裝卸承攬業之船席指泊與裝卸作業，係遵照相對人所頒「臺
    中港船舶貨物裝卸承攬業申請與監督作業手冊」第12點規定
    辦理等語，並未就抗告人申請之事項有所准駁，此函自無影
    響抗告人之權利或法律上之利益，僅屬單純之事實敘述及理
    由說明，並未對抗告人發生任何具體之公法上效果，亦非為
    相對人准予核發建新公司向其申請之船舶貨物裝卸承攬業經
    營許可證之處分，抗告人指稱相對人系爭函文係核准建新公
    司越區作業之行政處分，自難採據。至抗告人如認相對人核
    發建新公司向其申請之船舶貨物裝卸承攬業經營許可證之處
    分，致其權利或法律上利益受損害，得否以利害關係人身分
    ，向相對人請求撤銷該處分，此係另一問題，與本件系爭函
    文無涉。再者，關於抗告人訴稱其與相對人原先即訂立契約
    經營倉儲裝卸業務而為相對作業，相對人系爭函文說明四顯
    然增加抗告人繼續經營倉儲裝卸業務之公法上義務，亦屬行
    政處分乙節，惟該項說明僅係敦促抗告人依相關規定，儘速
    向相對人申請取得船舶貨物裝卸承攬業許可證，並非謂抗告
    人如未對其申請此許可證，抗告人將受有何不利益之結果，
    此亦非課予抗告人任何之公法上義務，抗告人亦未因該項說
    明而有權利或法律上利益之損失，此部分自非對抗告人發生
    任何具體之公法上效果之行政處分。況抗告人於本件訴願階
    段中，僅就系爭函文關於建新公司越區作業部分表示不服，
    並未就該函文說明四部分有所指摘，並提起訴願，是抗告人
    稱此部分為行政處分並提起本件訴訟，亦非合法。綜上所陳
    ，相對人系爭函文，並非行政處分甚明，抗告人對之提起訴
    願，訴願決定予以不受理，亦無不合，是抗告人請求撤銷訴
    願決定及系爭函文，顯非合法，而予裁定駁回。
四、抗告意旨略謂：查抗告人於原審起訴時，便係以利害關係人
    之身分，針對相對人核准建新公司越區作業之行政處分不服
    ，請求撤銷原處分及訴願決定。而抗告人提出系爭函文，僅
    係作為「相對人確已核准建新公司越區作業」之行政處分之
    證明文件。惟原審竟誤指抗告人僅就系爭函文提出訴願及行
    政訴訟云云，顯有誤解。況原審亦指出:「至於抗告人得否
    以利害關係人身分，向相對人請求撤銷該處分，此係另一問
    題」，足見原審亦認抗告人以利害關係人身分提起訴願及行
    政訴訟時，原審應予以審酌，並應於判決理由中述明理由。
    惟原審竟以裁定駁回抗告人之訴訟，顯無理由。次依學者見
    解及司法院釋字第423號解釋意旨可知，行政機關之通知書
    是否為行政處分得否對之提起行政救濟，應就該行政行為實
    體審查行政處分之存在，不因其用語、名稱或記載形式而有
    異。查抗告人原先即與相對人訂立契約經營倉儲裝卸業務而
    為相對作業，惟自94年起，相對人始以系爭函文表明「抗告
    人應依棧埠管理規則規定申請取得許可，仍請儘速依規定申
    請，並依本局作業手冊辦理等語」，顯然增加抗告人繼續經
    營倉儲裝卸業務於公法上之義務，該函文即應認定為影響人
    民權利義務之行政處分，得對之提起訴願及撤銷之訴之行政
    訴訟。另由棧管規則第84條之1規定觀之，經營船舶貨物裝
    卸承攬之業者，必須與專用碼頭經營業者訂立船舶裝卸承攬
    契約，並且一座碼頭只以一家船舶貨物裝卸承攬業經營為限
    ；惟相對人制定之臺中港貨物裝卸作業手冊第13條，卻允許
    船舶貨物裝卸承攬業者隨著其所招攬之船舶，跨越固定碼頭
    從事貨物裝卸業務，實與上級法規有違，顯然違背行政程序
    法第158條第1項之規定，應予以撤銷。又棧管規則第84條之
    1係於93年1月30日增訂，而其增訂後才依第4章規定，申請
    「船舶貨物裝卸承攬業者」應已明知其經營「不得越區」，
    其權利範圍既已法有明文，自應承受「不得越區」之限制。
    相對人所作成准予建新公司越區作業之行政處分，顯有違法
    及不當。復基於行政法上誠實信用原則、保護人民正當合理
    之信賴原則及法律不溯既往原則，第三章之棧埠業者，其得
    越區作業，應予保障，而依第4章，新加入之裝卸業者，在
    申請籌設所依據之法規，籌設之要件及時空背景相異之情況
    下，即不能以平等原則，而准依第4章許可經營裝卸之業者
    ，得比照第3章棧埠業者得越區作業。綜上，相對人所作成
    准予建新公司越區作業之行政處分，確有違反棧管規則及不
    當之處，惟原審竟誤解抗告人之真意，未為審酌，爰請求廢
    棄原裁定。
五、相對人則以：查抗告人於95年1月6日來文函詢既非向相對人
    申請准許特定事項；相對人系爭函文函覆亦僅係將交通部針
    對棧埠管理規則第84條之1不得越區作業規定之釋復內容轉
    知抗告人，亦不產生任何之法律上效果，揆之最高行政法院
    59年判字第245號、48年判字第70號判例意旨，洵非行政處
    分無疑。抗告人對之提起訴願，應無理由。又承前所述，相
    對人系爭函文係將交通部94年2月1日就棧埠管理規則第84條
    之1不得越區作業之釋復內容轉知抗告人，並非核准建新公
    司越區作業之行政處分。從而，抗告人以相對人核准建新公
    司越區經營行政處分之利害關係人自居，提起訴願，顯非合
    法。原審裁定駁回抗告人之訴，並無違誤，抗告顯無理由等
    語，資為抗辯。
六、本院查：（一）、按「人民因中央或地方機關之違法行政處
    分，認為損害其權利或法律上之利益，經依訴願法提起訴願
    而不服其決定，或提起訴願逾3個月不為決定，或延長訴願
    決定期間逾2個月不為決定者，得向高等行政法院提起撤銷
    訴訟。」行政訴訟法第4條第1項定有明文。次按所謂行政處
    分，係指行政機關就公法上具體事件所為之決定或其他公權
    力措施而對外直接發生法律效果之單方行政行為，此觀行政
    程序法第92條第1項及訴願法第3條第1項之規定自明。末按
    行政機關所為單純事實之敘述（或通知）或理由之說明，既
    不因該項敘述或說明而生何法律上之效果者，自非行政處分
    ，人民即不得對之提起訴願，改制前行政法院44年判字第18
    號及62年裁字第41號判例可資參照。足見依行政訴訟法第4
    條規定提起撤銷訴訟，須人民因中央或地方機關之違法行政
    處分，認其權利或法律上利益受損害者，經依訴願程序後，
    始得向法院提起之，若無此種情形，而人民卻向高等行政法
    院提起撤銷訴訟，其起訴即應認不備要件，行政法院應依同
    法第107條第1項第10款規定以裁定駁回之。（二）、本件抗
    告人係於臺中港經營貨物裝卸及倉儲經營業務，以95年1月6
    日中港德民業字第008號函請相對人說明第三人建新公司是
    否經其核准作業，經相對人於95年1月19日以系爭函覆略以
    ：「．．．二來函所稱建新公司違背商港棧埠管理規則第84
    條之1『不得越區作業』之規定乙事，本局已就本港船舶貨
    物裝卸承攬業能否越區作業之疑義報請交通部釋復略為：．
    ．．臺中港公用碼頭及後線區域，貴局當可依商港法第28條
    規定指泊船席；同時規劃合理裝卸作業方式以維公用碼頭及
    後線區域之裝卸運作，無涉第84條『不得越區作業』之規定
    ．．．。本局於94年12月1日以中港業字第0940012367號函
    頒布施行『臺中港船舶貨物裝卸承攬業申請與監督作業手冊
    』，本港船舶貨物裝卸承攬業之船席指泊與裝卸作業均遵照
    作業手冊第12點規定辦理．．．。四．．．請貴公司儘速依
    商港棧埠管理規則第4章規定及臺中港船舶貨物裝卸承攬業
    申請與監督作業手冊申請取得營運許可，俾資適法。」抗告
    人明文載明對該函文不服（見訴願卷抗告人95年5月3日訴願
    陳報書），循序提起訴願、行政訴訟，查相對人系爭函文，
    係對於抗告人95年1月6日函詢事項，予以函復說明相對人關
    於臺中港船舶貨物裝卸承攬業所為之指泊船席或相關規劃，
    無涉棧埠管理規則第84條之1「不得越區作業」規定之旨，
    並表明臺中港船舶貨物裝卸承攬業之船席指泊與裝卸作業，
    係遵照相對人所頒「臺中港船舶貨物裝卸承攬業申請與監督
    作業手冊」第12點規定辦理，僅屬單純之事實敘述及理由說
    明，亦未涉及相對人已否發給建新公司船舶貨物裝卸承攬業
    之散雜貨作業許可證，對抗告人並未重新創設何種具體之處
    置，亦不因而對抗告人直接發生具體的法律上效果，並非行
    政處分，自不得對之提起行政爭訟，經核原裁定對抗告人在
    原審之主張如何不足採之論據取捨等，均已詳為論斷，而駁
    回上訴人在原審之訴，並無裁定違背法令情事，抗告人不服
    ，提起抗告，抗告狀所陳各節，乃抗告人以其主觀對法律見
    解之歧異，指摘原裁定違誤，求予廢棄，難認有理由，應予
    駁回。
七、依行政訴訟法第104條、民事訴訟法第95條、第78條、第85
    條第1項前段，裁定如主文。
中　　華　　民　　國　　96　　年　　7　　 月　　20　　日
                  第五庭審判長法  官　林　茂　權
                              法  官  鄭　小  康
                              法  官  鄭　忠　仁
                              法  官　黃　本　仁
                              法  官　吳　東　都
以  上  正  本  證  明  與  原  本  無  異
中　　華　　民　　國　　96　　年　　7　　 月　　20　　日
　　　　　　　　　　　　　　　書記官　彭　秀　玲
